臺灣臺北地方法院刑事判決　　　　　　　　　　　　八十九年度易字第二一五九號
　　公　訴　人　臺灣臺北地方法院檢察署檢察官
　　被　　　告　丁○○
　　選任辯護人　莫家駿律師
　　被　　　告　己○○
右列被告因詐欺等案件，經檢察官提起公訴（八十八年度偵字第二五００八號），本
院判決如左：
    主  文
丁○○、己○○均無罪。
    理  由
一、本件公訴意旨略以：被告丁○○、己○○二人分別曾於民國八十四年、八十四年
    及八十七年間，犯偽造文書罪、違反麻醉藥品管理條例及詐欺等罪，經法院判處
    有期徒刑二月、四月及三月確定，甫分別於八十五年七月四日及八十八年八月十
    三日執行完畢，均不知悔改，被告丁○○明知自已並無資力，竟因經營「再復生
    鮮超市有限公司」（以下簡稱再復公司）所設再復生鮮超級市場誇耀門面之用，
    基於意圖為自己不法所有之概括犯意，於八十八年九月二十二日，經由自稱被告
    丁○○之妻之人，以電話與擔任台北市○○區○○路一五四巷十五號之告訴人「
    行安小客車租賃有限公司」（以下簡稱行安公司，登記址設臺北市士林區○○○
    街○段二六號一樓）負責人之乙○○聯絡，略示包月租車之旨，嗣即由被告丁○○利用及夥同不知情及無詐欺犯罪故意之被告己○○及同案被告戊○○（另由台
    灣台北地方法院檢察署以八十八年度偵字第二五００八號為不起訴處分確定），
    於八十八年九月二十二日，至行安公司，由被告丁○○、同案被告戊○○二人共
    同具名租用車牌號碼Ｇ六─四五二一號日產西菲洛二０００ＣＣ轎車一輛，租期
    五日，日租金新臺幣（下同）二千五百元，由被告丁○○給付告訴人之代表人乙○○面額一萬二千九百元之支票乙紙，以使告訴人之代表人乙○○信彼有租車之
    資力，迨同年九月二十七日，還車期屆，又由前述自稱被告丁○○之妻之不詳女
    子，向告訴人之代表人乙○○稱包月租車，同年十月一日二十時許，被告丁○○
    即推由仍不知情之被告己○○至行安公司，交付被告丁○○明知為其使用中及所
    簽發之人頭支票發票人「甲○○」，委託付款人為中興銀行和平分行，期日為同
    年十月五日，面額一萬元之支票一紙與告訴人之代表人乙○○以堅其信。嗣被告
    丁○○見勢已成，為免追索，更於同年十月二十四日，再由被告己○○交付亦由
    被告丁○○使用及簽發之同一發票人，付款人為華泰商業銀行，期日為同年十一
    月八日，面額三萬元之支票一紙與告訴人之代表人乙○○，以使告訴人之代表人
    乙○○信被告丁○○有租車之誠意及付款之資力。至同年十一月二日，因Ｇ六─
    四五二一號車須保養，並因車頭、車後燈撞毀，被告丁○○即命被告己○○將車
    駛回交與告訴人之代表人乙○○維修，並由被告己○○表示：車租、修復費用被
    告丁○○會負責，惟因被告丁○○之需要，須另租他車代用云云，而由告訴人之
    代表人乙○○以日租二千五百元之價，另將車牌號碼Ｇ二─一六八五號日產霹靂
    馬轎車一輛，交由被告己○○駛去，同年十一月三日一時許，被告己○○復通知
    告訴人之代表人乙○○謂：Ｇ二─一六八五號車在台北縣永和市○○路三三六號
    前撞電線桿肇禍，車頭全毀，再要求他車代用，除由告訴人之代表人乙○○將車
    拖回維修外，又由告訴人之代表人乙○○交付車牌號碼Ｒ六─二五八二號三菱菱
    帥轎車一輛與被告己○○，同年十一月四日，被告己○○電告告訴人之代表人乙○○謂：被告丁○○認乘座西菲洛車較舒適，擬以Ｒ六─二五八二號車換回西菲
    洛車，嗣經告訴人之代表人乙○○催由修車廠將西菲洛車趕工修復，交與等候之
    被告己○○，並要求被告己○○將Ｒ六─二五八二號車交回，被告己○○則稱：
    因告訴人之代表人乙○○遲誤交車，而被告丁○○須用車，已由人將Ｒ六─二五
    八二號車開走云云，仍駕駛西菲洛車離去，被告丁○○施用詐術，均致告訴人之
    代表人乙○○受被告丁○○所誆，陷於錯誤，迭交付出租車輛與被告丁○○得手
    使用，迨上述三萬元之支票因存款不足退票，及被告丁○○對於修車款及其他租
    車費不予置理，乙○○始知受騙。又被告己○○則於同年十一月四日同時領得二
    車後之不詳日，竟基於意圖為自己不法所有之概括犯意，將所持有屬行安公司之
    他人所有Ｒ六─二五八二號車，交付其債權人丙○○使用，以抵償被告己○○所
    欠丙○○之債務，另將Ｇ六─四五二一號車，交付不詳之人使用。嗣經告訴人之
    代表人乙○○於發現受騙後，始循線在台北市○○○路路邊自丙○○處取回Ｒ六
    ─二五八二號車，並查知被告己○○後，命被告己○○至台中將Ｇ六─四五二一
    號駛回交還。惟所欠車租、維修費，迄未獲任何給付。因認被告丁○○上開行為
    係犯刑法第三百三十九條第一項之詐欺取財罪嫌，另認被告己○○上開所為係犯
    刑法第三百三十五條第一項之侵占罪嫌。
二、按犯罪事實應依證據認定之，無證據不得推定其犯罪事實。又不能證明被告犯罪
    者，應諭知無罪之判決，刑事訴訟法第一百五十四條、第三百零一條第一項分別
    定有明文。又被害人所述被害情形如無瑕疵可指，而就其他方面調查又與事實相
    符，其供述始足據為判決之基礎；且自訴人之指訴，係以使被告受刑事訴追為目
    的，是其陳述是否與事實相符，仍應調查其他證據以資審認（最高法院三十二年
    上字第六五七號、五十二年台上字第一三００號判例參照）。又事實之認定，應
    憑證據，如未能發現相當證據，或證據不足以證明，自不能以推測或擬制之方法
    ，為裁判基礎；又認定犯罪事實所憑之證據，雖不以直接證據為限，間接證據亦
    包括在內；然而無論直接或間接證據，其為訴訟上之證明，須於通常一般之人均
    不致有所懷疑，而得確信其為真實之程度者，始得據為有罪之認定，倘其證明尚
    未達到此一程度，而有合理之懷疑存在時，事實審法院復已就其心證上理由予以
    闡述，敘明其如何無從為有罪之確信，因而為無罪之判決，尚不得任意指為違法
    ，最高法院四十年台上字第八六號及七十六年台上字第四九八六號分別著有判例
    可資參照。次按，刑法第三百三十九條第一項詐欺罪之成立，以意圖為自己或第
    三人不法所有，以詐術使人將本人或第三人之物交付為要件。所謂以詐術使人交
    付，必須被詐欺人因其詐術而陷於錯誤，若其所用方法，不能認為詐術，亦不致
    使人陷於錯誤，即不構成該罪，最高法院四十六年臺上字第二六０號亦著有判例
    足資參照。至於債務人於債之關係成立後，如有未依債之本旨履行民事債務之情
    形，在一般社會經驗上可能之原因甚多，縱令是出於惡意不為履行，苟無足以證
    明其在債之關係發生時，自始即具有不法所有意圖之積極證據，亦僅能令負民事
    債務不履行之責任，依刑事訴訟法第一百五十四條之規定，尚不得據此債信違反
    之客觀事態，而推定債務人原有詐欺取財或詐欺得利之犯意。又按，侵占罪係以
    意圖為自己或第三人不法之所有，而擅自處分自己持有之他人所有物，即變更持
    有之意為不法所有之意，為其構成要件，最高法院四十一年度台非字第五七號亦
    著有判例可資參照。
三、公訴意旨認被告丁○○及己○○分別涉有刑法第三百三十九條第一項之詐欺取財
    及第三百三十五條第一項之侵占犯行，無非係以：右揭犯罪事實，業據告訴人之
    代表人乙○○於偵查中指訴綦詳，復有支票影本在卷可稽。訊據被告丁○○固不
    否認有向告訴人行安公司租用車號Ｇ六─四五二一號之車輛使用，而被告己○○
    並不否認有自告訴人行安公司處取得車號Ｒ六─二五八二號及Ｇ六─四五二一號
    之車輛各一部等事實，然均堅詞否認有何公訴意旨所指之詐欺及侵占犯行，被告
    丁○○辯稱：其僅租用車號Ｇ六─四五二一號之車輛使用，並未租用其他二部車
    ，且其所交付之三萬元支票係向他人所借用，並無詐欺之故意等語，被告己○○
    則辯稱：其僅係受僱於被告丁○○開車，並無侵占犯行等語。
四、經查，被告丁○○、己○○及戊○○三人於八十八年九月二十二日向告訴人行安
    公司之代表人乙○○租用車號Ｇ六─四五二一號自用小客車交付被告己○○駕駛
    ，並以被告丁○○為保證人，同案被告戊○○為承租人等事實，業經被告丁○○
    及己○○供明在卷，復經同案被告戊○○證述在卷，核與告訴人行安公司之代表
    人乙○○所陳述之情節相符，且有小客車出借約定書一紙在卷可稽；又被告丁○○曾於八十八年九月二十二日、八十八年十月一日及八十八年十月二十四日由被
    告己○○交付分別以彰化商業銀行江翠分行、中興商業銀行和平分行及華泰商業
    銀行松德分行為付款人，均以甲○○為發票人，票載日期分別為八十八年九月十
    八日、八十八年十月五日及八十八年十一月八日，票面金額分別為一萬二千九百
    元、一萬元及三萬元之支票各一紙予告訴人行安公司等情，亦經被告丁○○及己○○自承在卷，並經告訴人行安公司之代表人乙○○陳明在卷，且有支票正、反
    面影本各一紙在卷可稽；又上開票面金額三萬元之支票屆期提示因存款不足及發
    票人簽章不符而未獲付款，亦經告訴人行安公司之代表人乙○○陳明在卷，並有
    退票理由單影本一紙在卷可稽；徵諸告訴人行安公司之代表人乙○○於本院八十
    九年十一月六日調查中證稱：「‧‧‧租車的人須提供身分證及駕照影本，必須
    提供保證人，且須簽立一張本票，我們的租金都是先收，一般客人都會跟我們說
    他們要租幾天，我們也收即期票子，我收票子前有先作照會。當天他們三人來租
    車跟我說要租五天，是由戊○○為承租人，丁○○為保證人，‧‧‧」等語，足
    見被告丁○○於租用上開車輛及開立前開支票時，均符合告訴人公司之相關交易
    習慣，自難僅因支票事後未獲兌現即認自始即無付款之意；又被告丁○○所交付
    之上開三紙支票帳戶，其中彰化商業銀行江翠分行之帳戶係自八十八年十月十八
    日開始有退補紀錄，並於八十八年十一月十五日列為拒絕往來戶，而中興商業銀
    行和平分行之帳戶迄於八十九年一月十四日列為拒絕往來戶，另華泰商業銀行松
    德分行之帳戶係自八十八年十月二十八日有退補紀錄，迄於八十八年十二月二十
    四日列為拒絕往來戶，此有彰化商業銀行江翠分行九十年十二月九日彰翠字第二
    六０號函、中興商業銀行和平分行八十九年十一月二十九日興和平字第九三號函
    及華泰商業銀行八十九年十月十一日（八九）華泰總德字第八九三０六一號函在
    卷可稽，是自難僅憑事後無法如期償付而認其於締約時即明知無清償能力，或根
    本無清償意願；又被告丁○○所稱上開票面金額三萬元支票之發票人章係因換票
    時誤用印章乙節，業經同案被告己○○供明在卷，復經證人甲○○證述在卷，自
    難認其於交付支票之際即有施用詐術之情事。是被告丁○○於租車之際，既無施
    用詐術之行為，復無預有不為清償之不法意圖，縱事後上開支票未能如期兌現，
    亦僅屬事後債務不履行之民事問題，應另循民事訴訟程序救濟，尚難僅以告訴人
    上開之指訴，遽令被告丁○○負詐欺之罪責。又告訴人行安公司所出租之車號Ｇ
    二─一六八五號及Ｒ六─二五八二號自用小客車係由被告己○○出面承租，並以
    被告丁○○之名義為承租人簽立契約等情，業經被告己○○供明在卷，復經告訴
    人行安公司之代表人乙○○陳明在卷，並有小客車出借約定書在卷可參；徵諸告
    訴人行安公司代表人乙○○於本院九十一年一月九日調查中證稱：「（問：為何
    會讓己○○替丁○○簽租約？）因為己○○是丁○○的司機，且第一次己○○陪
    丁○○來，平常都是己○○送票來給我。」、「（問：交付己○○使用Ｇ二一六
    八五及Ｒ六二五八二前，有無接過丁○○的聯絡電話？）無。」等語，足見被告
    丁○○所稱並不知悉租用車號Ｇ二─一六八五號及Ｒ六─二五八二號自用小客車
    乙節，應非虛言。是公訴意旨所稱被告丁○○涉有詐騙上開二部車輛之犯行，亦
    屬無從證明。又證人丙○○於本院九十一年一月九日調查中證稱：「（問：總共
    借過幾次車？）該部車我借過一次，後來三菱的車我向己○○借二天。」、「（
    問：向己○○借車，還是叫己○○去租的？）我向己○○借的。」、「（問：向
    己○○借的時候，是否知道他是向車行租的？）知道，霹靂馬的那部車他向車行
    租的，後來載我出去撞到電線桿，他叫車行拖回去，所以再租這部三菱的車，所
    以我才知道他有租三菱的這部車，我沒有跟他一起去租。」、「十萬元的票是他
    自己去買的，且我今天沒有欠他錢，我為何要拿錢出來，票子是己○○跟車行說
    車子撞壞的事他會處理，不要告訴丁○○，所以他才去買十萬元的票。」、「（
    問：如何知道霹靂馬及三菱的車是由己○○租的，而不是由丁○○承租？）因為
    己○○開霹靂馬來載我去女友處時，我有問他他告訴我前面那部車去修理，所以
    他才開這部車，他並沒有告訴我是否丁○○租給他使用。」等語，參諸告訴人行
    安公司之代表人乙○○於同日調查中亦證稱：「車子撞懷那天我去拖車時，己○○有叫我不要說，他會負責，他會拿十萬元的票來。」等語，足見被告己○○係
    偽以被告丁○○租用車輛為由而詐騙上開二部車輛，自始即無為告訴人公司持有
    上開車輛之意，自與侵占罪之構成要件不符。此外，復查無其他積極證據足資證
    明被告丁○○有何詐欺之犯行及被告己○○有何侵占之犯行，依照前開之說明，
    自應均為被告無罪之諭知。
據上論斷，應依刑事訴訟法第三百零一條第一項前段，判決如主文。
本案經檢察官張安箴到庭執行職務。
中    華    民    國      九十一      年      四      月      三十    日
                                      臺灣臺北地方法院刑事第九庭
                                          法  官  黃雅君
右正本證明與原本無異。
如不服本判決，應於判決送達後十日內向本院提出上訴狀(應抄附繕本)。告訴人
或被害人如對於本判決不服者，應具備理由請求檢察官上訴，其上訴期間之計算
係以檢察官收受判決正本之日期為準。
                                          書記官  陳怡如
中    華    民    國      九十一      年      五      月      十七    日
